【裁判字號】    96,婚,92
【裁判日期】    970312
【裁判案由】    婚姻無效
【裁判全文】
臺灣新竹地方法院民事判決                96年度婚字第92號
原      告  乙○○
                        號3.
                        號五樓
被      告  甲○○
當事人間請求確認婚姻關係不成立事件，本院於97年2月27日言
詞辯論終結，判決如下：
    主  文
確認原告與被告間之婚姻關係不成立。
對於兩造所生未成年子女丙○○（民國○年○月○日生）權利義
務之行使或負擔，由原告任之。
被告應自本判決確定之翌日起至民國113年11月止，按月每月給
付原告新臺幣壹萬壹仟陸佰捌拾元。
被告得依附表所示期間、方式與所生子女丙○○為會面交往。
原告其餘之訴駁回。
訴訟費用由被告負擔新台幣壹仟伍佰元，餘由原告負擔。
    事實及理由
壹、原告起訴主張：
一、兩造間婚姻關係不成立。
（一）緣兩造於民國（下同）92年12月間透過網路認識，進而交
      往。嗣原告於93年3月間懷孕，經原告力勸被告，被告方
      決定留下小孩，並協商雙方家長安排訂婚事宜，兩造遂於
      93年6月5日文定，在彰化縣○○鄉○○餐廳設酒席宴請女
      方親友，當天男方車隊遲到，因此僅入座用餐並無任何訂
      婚交換戒指儀式。
（二）兩造於原告生產前即常吵架，原告為了給被告有機會組成
      一個完美的家勉強與被告同住，並於93年12月16日小孩滿
      月時，表明是為了小孩著想才同意至戶政事務所辦理戶口
      登記。因戶口登記需要結婚證明，故以訂婚之喜帖作為登
      記用，順便辦理結婚之登記。後被告即以結婚登記完畢不
      需辦理公證結婚，原定要公證結婚之事則取消，原告雖知
      不妥但也勉為其難，故被告並無結婚迎娶動作或公證結婚
      、宴請親友之事實，足認兩造之婚姻未符法定要件，婚姻
      關係不成立，爰依法提起本件訴訟。
二、縱認兩造之婚姻關係已成立，然兩造間亦存在法定之離婚事
    由。
（一）被告不守信用、說謊欺瞞，夫妻間已無誠信：
   1、因被告是再婚，原本說好要公證結婚，也要宴請一桌被告
      親友，都因故取消；被告說生女孩要去夏威夷度蜜月，後
      來也取消；婚戒、手錶原都是被告要送的，結果原告先付
      錢被告就沒再還；又被告竟未告知即將原告娘家送為紀念
      的金子拿去變賣買魚，如此行徑令原告痛徹心扉；連家中
      裝潢、家俱、家電，被告都未依約出資一半，只給原告部
      份款項。
   2、94年2月原告開刀住院三天，當月沒收入，兩造講好不用
      給新台幣（下同）5000元家用，後來吵架被告即追討此筆
      款項，說沒工作也是要付房租，試問被告有把原告當家人
      看待嗎。又94年底被告說要悔改，每個月給原告4萬5000
      元，但也從來未給過，好不容易於95年9月至12月左右共
      給了3萬元，卻又於96年3月11日跟原告要回去繳貸款，其
      實貸款在96年3月6日即繳清，不知被告為何又騙原告。
   3、此外，被告曾經賭博賭的很大，婚前承諾不再打麻將，後
      來還是瞞著原告偷偷打了好一陣子。
（二）吵架就任性而為，枉顧家人生死：
   1、原告生產時兩造因細故吵架，被告就不來探視原告跟小孩
      ，經護士通知被告，被告不接電話也不開機，故意讓獨居
      在台中的原告一個人去面對生產時的無助，連被告鄰居都
      看不下去，主動載婆婆來醫院看原告，帶原告回新竹坐月
      子。然回到家被告又不讓原告進房間，還將門上鎖，讓80
      高齡的婆婆抱著嬰兒爬窗戶進去幫原告開門。
   2、93年12月8日半夜原告胃痛請被告帶原告去掛急診，被告
      繼續睡並不理睬，原告只好自己起床走去掛急診。
   3、原告為了給小孩一個圓滿完整的家，故於94年2月8日辭掉
      工作從台中搬到新竹，也很努力經營這個家，上班、煮晚
      餐、陪被告兒子唸書。94年3月21日，因被告懷疑原告抽
      煙而大吵一架，半夜10點多被告趕原告出去，又說隔天馬
      上去離婚，原告不理會被告上床睡覺，被告還推原告下床
      ，那種兇神惡煞的怒吼令原告心生恐懼，後來是婆婆帶原
      告上去睡。
   4、其他諸如不理會小孩哭、生病、不願幫忙照顧小孩，不顧
      老母親，不接電話、不告知行蹤，故意花大筆錢買魚、買
      水族設備，不管人情事故，讓原告獨自回娘家送禮等。
   5、94年8月18日婆婆生病掛急診，當時也是兩造吵架，原告
      打了20幾通電話，被告就是不接電話也找不到人，直到凌
      晨12點多才回家，鄰居才趕快叫被告到醫院。這樣情形一
      再發生，每當原告最需要被告的時候被告總是缺席，被告
      總因為生氣就不管家人死活。
（三）被告愛亂花錢，兩造價值觀不同：
   1、被告愛養魚養狗，但時間點往往不對，原告曾請被告等確
      認小孩健康再去買魚，被告就是不聽，所以被告沒錢讓原
      告辦出院，把責任丟給被告母親出面解決。坐月子期間，
      原告曾請被告去買一罐380元的嬰兒奶粉，被告推說沒錢
      ，但卻又分期付款買一堆價值數千至數萬元的魚，原告給
      被告1000元買奶粉，剩下的錢被告拿去打保齡球也不會還
      給原告或存下來。被告有錢買魚的精裝書卻沒錢幫小孩買
      腳踏車、童書及玩具；小孩鈣粉、乳酸菌都說不需要，卻
      每週買蝦仁，鮮蝦，小魚給魚吃，怕魚冷買加溫器、驅蟲
      、養水；94年底還買了一個幾乎是單人床大的魚缸架，說
      是怕魚長大轉彎轉不過去想定製大魚缸，原告聞之氣結，
      小孩的教育費在哪裡都不知道，竟然在龍魚只有20公分大
      時就擔心魚。
   2、被告只負責小孩的奶粉及幾包尿布約1萬多，其他衣服、
      推車、生產用品、小孩的東西都是原告買的，第一年每個
      月原告均給婆婆5000元，而被告只負擔水電瓦斯，而婆婆
      幫忙帶小孩，被告都沒有給婆婆一毛錢，連過年紅包也只
      包過1000元，有時還會跟婆婆要錢。
   3、只要吵架被告就會故意去買很貴的魚來氣原告，還會推卸
      責任說是因為原告跟伊吵架才去買魚，幾千元對被告來說
      都是小錢。95年12月至96年2月被告失業閒賦在家，跟原
      告要錢，但是還是去買名牌服飾、書桌、20吋寬螢幕，令
      人難以接受；且被告寧願花很多時間及精神餵魚、洗魚缸
      、幫狗清大便、洗澡，卻不肯花時間多陪小孩，平常所謂
      帶小孩是被告看電視而讓小孩自己在旁邊玩，喝奶、吃飯
      、洗澡、洗衣服都是原告處理，目前則是婆婆一手包辦。
（四）被告婚前未告知其積欠大筆債務：
      被告積欠親友50萬元，且尚有貸款250萬元，於婚前不敢
      告知負債多少又說開工廠錢賺到花不完，待婚後才發現自
      88年4月30日貸款至94年7月21日竟未償還一毛本金，於94
      年7月22日原告請被告辦理本利攤還才開始還本金。婚後
      ，有人來家裡鋁窗噴油漆、有時法院通知健保費未繳、營
      業稅未繳，還因信用卡未繳被法院強制執行扣薪資。因被
      告婚後沒有家庭責任，同樣的事情一再發生，雙方常常因
      故爭執，並互相堅持己見，造成雙方生活之困擾。
（五）只負責生，不負責教養，對母親不孝順：
   1、原告94年7月16日晚上加班回來已經9點多，問被告有沒有
      幫被告兒子考單字，被告推說帶丙已經很累了，原告覺
      得十分委屈，既然被告身為父親都不管，原告這個後母何
      需管那多。又當天與被告溝通兩造還是各輪流顧一周半夜
      起來泡牛奶，結果被告很不高興，當晚11點多原告要睡覺
      ，被告就把電視聲音開的很大聲不讓原告睡覺，原告本不
      想理會，但到一點多時原告就受不了這樣的疲勞轟炸，索
      性換裝到公司去加班，並睡在公司沙發，第二天一大早被
      告來公司敲門，原告還以為被告來道歉，結果被告是來吵
      架，還把家裡鎖匙取走，擺明叫原告不要回去，原告也不
      敢回去，後來婆婆才帶原告回去。
   2、婆婆有終身俸及老年津貼一個月約1萬5000元，目前被告
      及子女都由婆婆照料三餐，被告還常常跟婆婆要錢，被告
      兒子學費有時也是婆婆去繳。被告又認婆婆現在的房子將
      由其繼承，等婆婆百年之後將房屋賣掉就可清償債務，這
      種自己不努力還錢，想靠婆婆的心態讓原告無法茍同。
（六）被告曾強暴原告：
      94年8月22日兩造還在冷戰當中，被告想跟原告發生性行
      為，原告不答應，被告就霸王硬上弓，完事後被告倒頭就
      睡，根本不管原告的感受，原告於是跑到樓下去睡沙發，
      但根本無法入睡，被告4點去送報看原告躺在沙發土，也
      沒有過來看一下，實令原告十分難過。
（七）欺騙出國、跟泰勞搞曖昧、偷偷賭博：
   1、95年6月10日被告說要去大陸出差3、4周，但未告知何時
      出發，待星期六要出門了才說要去大陸，去3天了也沒有
      一通電話，完全不把家人放在眼裡，只交代被告母親要記
      得餵被告的狗及魚。95年6月13日原告打電話去被告公司
      是要問被告要出差多久，為何都沒跟家裡聯絡。不料，被
      告竟然還在公司，經詢問公司說被告並沒出國，報社也說
      被告請假到一個月，但被告兩週內都不接電話、不回電話
      ，也不跟婆婆及原告連絡。後來被告辯說因為去大陸之事
      延遲，想說只延一兩天所以就沒回家，沒想到一延再延，
      那兩週被告跑去打麻將，晚上住一個女的朋友要賣的房子
      裡跟對方一起打麻將，有時對方也住那邊。期間，甚至有
      鄰居在被告公司附近看到被告下班跑去泰勞住處載其出去
      吃飯，枉顧家人擔心。
   2、後來被告去大陸出差一個多月，期間原告跟那泰勞連絡，
      泰勞接到原告電話很驚訝以為原告是被告的第一個老婆，
      不知道被告已再婚，還頻頻問被告為何要騙伊，說被告從
      95年初即常常來找伊去吃飯，已經有半年了，即約在原告
      搬回台中後就開始，被告還跟泰勞說要娶她，被告僅辯說
      是跟泰勞開玩笑。後來經詢問被告○副總及同事，發現被
      告公司的同事都不知道被告再婚也不知道被告還生個女兒
      ，95年公司人事資料都更新時，被告一樣沒有更新資料，
      還處處叫同事要幫被告介紹女朋友，種種行為讓人匪夷所
      思。
   3、另外，被告花了1萬5000元買新手機，藉口說是要拍小孩
      ，結果卻是拍那泰勞倩影及魚的英姿，根本不關心紀錄小
      孩成長狀況。依此，被告沒有將家放在心理，說要改過、
      努力維持家庭卻作出這樣的行為，叫原告如何相信。
（八）打電話到處騷擾、查勤、恐嚇、跟蹤，讓原告恐懼：
   1、95年8月15日左右被告回國後就拼命打電話給原告，但原
      告當時已經心灰意冷，不想接被告電話，於是被告於95年
      8月21日打電話至○○工程顧問公司，說原告偷帶走小孩
      叫原告要馬上帶回去，原告也好言告訴被告只是帶來玩也
      有告知被告母親並非偷帶走，假日就會帶回去，且當時正
      在上班怎麼帶回去。被告不顧原告在上班與否，硬是要原
      告馬上將小孩帶回去，被告的不講理讓原告無法繼續溝通
      而掛電話，但被告當天打了十幾次電話，致影響公司營運
      ，原告不得己請假，被告還不相信，認為同事包庇原告，
      還威脅原告同事，叫原告如何繼續待在這家公司。
   2、95年12月換到○○建設公司，被告私自進入原告電腦查到
      公司電話，還打去查勤是否加班，原告問被告，被告還否
      認，被告完全不顧慮原告是在上班，且變本加厲。
   3、96年1月22日又換到○○營造公司，被告於1月23日即打電
      話到工地探聽原告是不是在那邊上班。被告於96年1月24
      日、1月31日及2月1日從新竹來台中跟蹤原告3天，因此原
      告那幾天都很害怕不敢直接回家。
   4、96年1月被告懷疑原告交網友，便恐嚇說最好不要讓被告
      知道不然就會讓原告後悔一輩子；96年3月23日被告要求
      原告要帶小孩均應經其同意，否則會給原告好看，大不了
      同歸於盡。原告被跟蹤又被恐嚇造成精神耗弱、失眠，工
      作、生活均不堪其擾，現在原告都不敢讓被告知道原告有
      多少錢、公司在哪、甚至住處，很怕被告再來騷擾原告，
      既然雙方已經互相懷疑，無法溝通，這樣的婚姻實在沒必
      要繼續下去。
（九）被告疑心病重，騷擾原告親友，偷窺隱私：
   1、95年12月16日原告回新竹辦身分證，被告懷疑原告交網友
      就一直問又不讓原告好好睡覺，後來原告才發現，被告除
      了看原告手機、簡訊，還會刪除原告的聯絡人電話號碼，
      詢問被告，其還振振有詞說其為原告老公所以有權利，原
      告的隱私權大大受到影響。
   2、接下來幾天被告一直打電話給原告朋友丁○○、戊○○、
      己○○、庚○○、辛○○，連原告媽媽、大姐都接到，被
      告的行為已經嚴重騷擾到原告的親友。被告要原告朋友勸
      原告讓被告搬下來台中一家團圓，但原告根本不想跟被告
      住，誰知道被告是不是又惹什麼事，如此生活令人提心弔
      膽。
（十）兩造曾協議離婚
      原告深感無法再忍受被告沒有家庭責任之生活態度，故於
      94年底雙方吵架後曾協議離婚事宜，原告擬好離婚協議書
      ，經被告修改過3次才定案。雙方協議小孩由原告監護，
      被告不願負擔任何費用甚至不需要探視，且除了小孩物品
      及原告衣物，不准原告帶走任何家電家俱，原告雖無奈，
      還是拜託二位證人簽章。雙方協議好將於94年1月15日搬
      家連同小孩也帶走，並於94年1月16日去戶政事務所辦理
      離婚事宜。被告跟婆婆於1月15日都還幫忙搬家，但是1月
      16日原告依約從台中北上與被告會合，被告卻反悔不簽字
      ，原告也一時心軟，念在被告信誓旦旦看似有意悔改的情
      況下再給被告一次機會，後來證明原告又錯了。被告還曾
      經講過「要離婚，條件還沒談好」，而婆婆也講過「要小
      孩拿錢來換」，原告因此認為被告對婚姻生活及家庭責任
      均未尊重，拿小孩來當籌碼，威脅刁難原告，此段婚姻實
      無繼續維持之必要，因此堅決結束此段不幸之婚姻。
（十一）本件婚姻期間，被告始終未就婚姻所存在問題加以溝通
        ，以取得原告之信任與諒解，又處處故意作出讓原告難
        堪、難過的事宜，亦致夫妻關係賴以維持之互信、互愛
        、互重、互持基礎，蕩然無存。準此，雙方間婚姻所生
        之破綻，已無回復之希望，其情形已構成難以維持婚姻
        之重大事由，且此項重大事由，肇始於被告對原告家庭
        生活負擔、壓力及對小孩子的教養之不加聞問、關心及
        猜忌，被告應負之責任較重。從而，原告依民法第1052
        條第2項之規定請求裁判離婚，實屬有據。
三、兩造未成年子女丙○○之監護權宜由原告行使。
（一）兩造之女丙○○94年間白天由婆婆帶，晚上則由原告照料
      ，95年因雙方協議分居，小孩雖暫與被告同住，但因被告
      喜愛養魚養狗又常晚歸，小孩均由婆婆全天照顧，但婆婆
      已經82歲，帶2歲多的小孩非常吃力，恐怕身體負荷不了
      。且婆婆喜歡看摔角，小孩子耳濡目染下有暴力傾向，之
      前丙有時來台中住，白天送去幼稚園，園長即提到小孩
      會打人或咬人之情形，且有越來越嚴重的傾向。
（二）又被告陪伴小孩的方式多是自己看電視讓小孩在旁邊玩，
      不會教小孩語言或是生活習慣，認為小孩子長大自然就會
      ，而帶小孩出門也都是只顧自己要喝咖啡，很少考慮小孩
      不能喝咖啡。現在小孩很聰明，不好好教育恐步被告與前
      妻所生兒子的後塵，因為繼子也由婆婆帶大，愛逞兇鬥狠
      ，認為打架就可以解決事情，在校期間常常被學校記警告
      ，被告平常採放任態度，不聞不問，當學校反應小孩罪狀
      時，被告即拿水管、安全帽打罵繼子，下手不知輕重。今
      天若是女兒由被告及婆婆養育，容易造成婆婆太寵而被告
      打罵不知用力輕重，處境堪憂，所以被告並無完整之撫養
      能力。
（三）原告目前月薪約有3萬5000元，白天可以將丙送幼稚園
      接受教育，晚上由原告親自教導，住家附近也有多位好友
      可以幫忙臨時照料，原告目前與一位外甥及二位三位外甥
      女住一起，可以互相照料，對孩子應為較佳利益者，請判
      決孩子丙○○之權利義務由原告行使及負擔。
（四）原告認為既然生下孩子就應該好好教養，不要造成社會的
      負擔，原告願意撫養小孩，但亦請依照新竹市民之平均生
      活支出，即每人每月為2萬4084元，由兩造依照薪資比例
      分擔，被告應每月給付原告1萬3547元直到小孩20歲為止
      。倘若小孩監護權判給被告，即使原告給被告扶養費，被
      告也不會將錢用在小孩身上，而是用在個人興趣及名牌享
      受上，因此原告主張，扶養費部分應強制執行扣款至原告
      帳戶或小孩帳戶作為教養基金，或可藉由信託方式行使。
四、據上陳述，原告爰依法提起本件訴訟，並先位聲明：（一）
    確認原告與被告間之婚姻關係不成立。（二）訴訟費用由被
    告負擔。備位聲明：（一）准原告與被告離婚。（二）兩造
    所生子女丙○○之權利義務由原告行使及負擔。（三）被告
    應每月給付原告新台幣1萬3547元。（四）訴訟費用由被告
    負擔。
貳、被告則表示：
一、訂婚結婚是同一天舉行，有宴客，兩造都有親友參加。因被
    告是第二次婚姻，所以男方這邊沒有再另外請客。
二、子女監護部分，請求由被告任之，會讓原告探視小孩。
、得心證之理由
一、按民事訴訟法第568條第1項所定婚姻無效之訴與確認婚姻成
    立或不成立之訴，兩者不同。所謂確認婚姻不成立之訴，係
    主張無結婚之事實，而有婚姻之形式；至於婚姻無效之訴，
    則係主張有結婚之事實，而其行為無效而言（最高法院86年
    度台上字第483號判決意旨參照），故倘未依民法第982條第
    1 項規定舉行公開儀式及二人以上之證人，僅於戶籍上為結
    婚之戶籍登記者，即屬無結婚之事實而有結婚之形式，依上
    開說明，自屬婚姻關係不成立之問題。又「按法律關係之存
    在與否不明確，致原告在私法上之地位有受侵害之危險，而
    此危險得以對於被告之確認判決除去之者，即得依民事訴訟
    法第247條之規定提起確認之訴。過去之法律關係，固不得
    為確認之訴之標的，惟所謂過去之法律關係，係指過去曾經
    成立或不成立之法律關係，因情事變更，現已不復存在之情
    形而言；倘過去成立或不成立之法律關係延續至現在尚存續
    者，仍不失為現在之法律關係。」（參最高法院84年度台上
    字第1368號裁判要旨）。查本件原告乙○○主張兩造之婚姻
    欠舉行公開結婚儀式之要件，婚姻關係不成立，惟戶籍資料
    上，卻仍登載被告甲○○為其配偶，有原告提出之戶籍謄本
    附卷可稽，則原告確有必要藉由法院之確認判決確認其與被
    告間之婚姻關係是否成立，以除去戶籍登記與事實不符之法
    律上不安定狀態，故本件原告有即受確認判決之法律上利益
    。又本件既屬婚姻有無成立之問題，是原告起訴狀雖先聲明
    「確認兩造婚姻無效」，後於96年5月16日當庭改為「確認
    兩造婚姻不成立」，其請求之基礎事實同一，依民事訴訟法
    第255條第1項第2款之規定，自得准許，合先敘明。
二、原告起訴主張兩造僅於93年6月5日舉行訂婚宴客，嗣為申報
    小孩戶口，始辦理結婚登記，但兩造始終未舉行結婚儀式，
    故兩造婚姻關係並未成立；被告則抗辯兩造間之訂婚與結婚
    係同時舉行，該次宴會即兼為訂婚與結婚而辦。經本院行爭
    點整理程序，簡化爭點為當日究係單純訂婚宴客？或者訂婚
    、結婚同時舉行之宴客？兩造間有無結婚儀式之舉行？茲分
    述如次：
（一）按經依戶籍法為結婚之登記者，固可推定其已結婚，民法
      第982條第2項定有明文。惟結婚應有公開之儀式及二人以
      上之證人，民法第982條第1項亦定有明文。又所謂公開儀
      式，只須結婚當事人舉行定式之禮儀，使不特定人得以共
      見共聞，認識其為結婚為已足，至於當時鋪排穿戴之為何
      ，並非所問。且不以其舉行之地點，係在私人住宅抑酒樓
      餐廳，或在門口有無張燈結彩而有所區別（司法院院字第
      859號解釋、最高法院86年度台上字第145號判決要旨、最
      高法院84年度台上字第1689號判決要旨可資參照）。申言
      之，結婚之公開儀式，不論係依循舊俗或新式，要必須以
      使在場共見共聞之不特定人，就其所行定式禮儀之外表，
      依一般客觀習慣，立可認識其為結婚者，始足當之。倘就
      其現場情狀，無從認識係舉行結婚儀式，縱當事人主觀上
      係舉行婚禮，仍非為有公開之定式禮儀。
（二）依原告所提出之喜帖，載明93年6月5日係為兩造舉行「文
      定之喜」，並非兼為訂婚與結婚之喜宴；且觀諸原告所提
      出之當日照片，宴客現場亦無任何足令人通曉、理解係舉
      行結婚儀式之物件、流程（如喜帳、收禮金、證婚人及來
      賓致詞）等結婚公開儀式之存在，有該喜帖及宴客照片附
      卷可稽，尚難認為兩造於系爭時地有舉行結婚之儀式。
（三）復經證人即原告之姐謝佳芬到庭證稱：「（九十三年六月
      五日有無參加兩造婚禮？）當時是訂婚，不是結婚。他們
      沒有結婚。」、「（為何知道是訂婚而不是結婚？）當天
      是說文定。」、「（兩造之後有無舉行結婚儀式？）沒有
      。」、「（當天原告穿什麼衣服？）就是一般的禮服，沒
      有穿白紗。」、「當時是在餐廳文定。」等語（見本院96
      年5月31日言詞辯論筆錄）。證人雖為原告姊妹，但其等
      證詞內容與原告提出之喜帖與宴客當日照片相符，且被告
      當庭亦對證人之證述不爭執，是其證詞，應堪採信。
（四）再者，觀諸本院依職權向新竹市北區戶政事務所調閱兩造
      93年12月16日向戶政機關辦理結婚登記之資料所附結婚證
      書影本，該結婚證書上，除載兩造為結婚人外，尚記載主
      婚人為原告之母壬○○，證婚人為被告鄰居癸○○、子○
      ○，惟被告於96年5月31日到庭自承結婚證書非當日所寫
      ，證婚人癸○○、子○○亦未於系爭時地到場，益徵結婚
      證書所載證婚人未能見證兩造業於系爭時地有何結婚儀式
      ，自無從為兩造結婚之證人。
（五）綜合上開相關事證及證人之證言，可見兩造雖曾於93年6
      月5日在彰化縣○○鄉久大餐廳舉行筵席，但就該次宴客
      所為過程之外表，於客觀上並無一般之結婚儀式，僅係訂
      婚之喜宴，自難認定當天宴客兼及結婚之公開儀式。因此
      ，原告主張兩造並無結婚之公開儀式，其婚姻顯然有不成
      立之情，自堪信為真實。從而，原告訴請確認兩造間婚姻
      關係不成立，洵屬有據，應予准許。本件先位確認婚姻關
      係不成立部分既已為原告勝訴之判決，原告備位訴請離婚
      部分即毋庸審究，附此述明。
三、關於兩造未成年子女權利義務行使負擔部分：
（一）按撤銷婚姻或離婚之訴，當事人得於第一審或第二審言詞
      辯論終結前，附帶請求法院於認原告之訴為有理由時，並
      定對於未成年子女權利義務行使負擔之內容及方法；前四
      項規定，於婚姻無效、確認婚姻成立或不成立或夫妻同居
      之訴準用之，民事訴訟法第572條之1第1項、第5項訂有明
      文。再，非訟事件法第130條規定，第122條至129條之規
      定，於婚姻無效或撤銷、確認婚姻不成立，有關對於未成
      年子女權利義務之行使負擔事件，準用之。本件兩造婚姻
      關係不成立，已如前述，本件原告附帶請求酌定對於兩造
      所生未成年子女丙○○權利義務之行使及負擔，揆諸上開
      說明，本院自應準用夫妻離婚時對未成年子女權利義務之
      行使及負擔之規定併為判決。
（二）次按我國民法第1055條第1項及第1055條之1之規定：夫妻
      離婚者，對於未成年子女權利義務之行使或負擔，依協議
      由一方或雙方共同任之，未為協議或協議不成者，法院得
      依夫妻之一方、主管機關、社會福利機關或其他利害關係
      人之請求或依職權酌定之。法院為前條裁判時，應依子女
      之最佳利益，審酌一切情狀，尤應注意左列事項：（一）
      子女之年齡、性別、人數及健康情形。（二）子女之意願
      及人格發展之需要。（三）父母之年齡、職業、品行、健
      康情形、經濟能力及生活狀況。（四）父母保護教養子女
      之意願及態度。（五）父母子女間或未成年子女與其他共
      同生活之人間之感情狀況。
（三）查，兩造所生子女丙○○（○年○月○日）尚未成年，有
      卷附戶籍謄本可考。兩造雖均表達監護意願，但衡諸原告
      離家後，被告母親為該名幼童之主要照顧者，然被告母親
      因年事已高，曾發生多次幼童自行外出情形，顯見被告方
      面在履行教養親職上，恐有所疑慮，故認為就未成年子女
      的親職功能、監護意願、環境穩定性及原告母親角色等方
      面評估，由原告監護該名子女，較符合兒童利益之優先考
      量。參之經本院依職權函請台中市政府社會局、財團法人
      台灣兒童暨家庭扶助基金會新竹分事務所對原、被告進行
      訪視後，其函覆表示「案母從小照顧案主長大，數次想接
      案主共同居住，但因案父的拒絕及害怕案父恐嚇鬧事而不
      敢輕易將案主帶回來，但案母持續每月皆會探視案主，關
      心從未間斷。加上，高齡82歲的案祖母在教育及體力上逐
      漸無法負擔照顧案主的勞心勞力，經常讓案主獨自外出，
      案主的人身安全堪慮。案母目前在經濟收入、居家環境上
      皆十分穩定，由案母監護並無不適任處。」、「兒童長期
      由被告母親照顧，感情深厚，被告目前有穩定經濟能力，
      若無原告所言不當使用金錢之狀況，應足以提供兒童丙○
      ○基本生活照顧無虞。但就長期考量，被告母親因年事已
      長，其照顧、陪伴未必能持續至兒童丙○○接近成年。被
      告教養意願被動，亦較少求助他人給予照顧協助，支持資
      源恐較有限。」等情，益徵由原告監護兒童確係符合兒童
      最佳利益之考量，有台中市政府97年1月21日府社工字第
      097 0016515號函及該新竹分事務所檢送之訪視調查報告
      表在在卷可稽。綜上所述，為使該名未成年子女今後身心
      能正常發展，及受到高度之關照與愛心，且有利於親子關
      係之溝通互動，本院認為兩造所生未成年女之權利義務，
      由原告行使或負擔，顯然較符合子女之最佳利益，爰判決
      如主文第二項所示。
四、原告請求子女扶養費部分：
（一）按夫妻離婚者，法院得依請求或依職權為子女之利益酌定
      權利義務行使負擔之內容及方法，民法第1055條第4項規
      定甚明。父母對於未成年之子女，有保護及教養之權利義
      務；而父母對於未成年子女之扶養義務，不因結婚經撤銷
      或離婚而受影響；又負扶養義務者有數人，而其親等同一
      時，應各依其經濟能力，分擔義務；法院依民法第1055條
      之規定，為酌定、改定或變更時，得命未行使或負擔權利
      義務之一方給付扶養費；而扶養費之給付，法院並得依聲
      請或依職權，命為一次或分期給付，民法第1084條第2項
      、第1116條之2、第1115條第3項、非訟事件法第127條之
      6第1項、第2項分別定有明文。是法院於婚姻事件中為未
      成年子女酌定權利義務行使負擔之內容及方法時，並得依
      職權命未行使或負擔權利義務之一方給付扶養費。
（二）本院認兩造所生未成年子女丙○○權利義務之行使及負擔
      由原告任較為適宜已如前述。審酌原告於取得未成年子女
      丙○○之監護權後，將接其至台中市共同生活，依行政院
      主計處所提供「95年度家庭收支調查報告」中之「平均每
      人月消費支出─按區域別分」資料，台中市地區每人平均
      每月消費支出約為1萬9466元，有該資料在卷可考。參以
      原告為59年10月25日生，現年38歲，任職工程顧問公司，
      月收入約有3萬5000元，尚有房屋貸款180萬元左右；被告
      為55年3月22日生，現年42歲，目前從事模具工作，月薪
      為5萬元，但有房屋貸款200萬元及投資負債2、30萬元等
      情（見前揭調查報告），與兩造所生未成年子女之日常生
      活起居，由原告任之後，勢必在精神上及體力上較原告付
      出更多心血，認原告及被告應分別以五分之二（即7786元
      ，19466×2/5= 7786.4，小數點以下四捨五入）、五分之
      三（即1萬1680元，19466×3/5 = 11679.6，小數點以下
      四捨五入）負擔子女扶養費用為適當。依此標準，被告自
      應自本判決確定之日起至113年11月止，按月於每月10日
      前給付原告1萬1680元，判決如主文第三項所示；至於原
      告逾此部分之請求，爰駁回之。
五、末按會面交往乃基於親子關係所衍生之自然權利，其不僅為
    父母之權利，更為子女之權利，不論由父親抑或母親任未成
    年子女之監護人，其等親子間之倫常及血親關係非因此而切
    斷，除顯有不利於未成年子女之情事，否則未任監護之一方
    應有與子女會面交往之權利。查本院雖認兩造所生未成年子
    女權利義務之行使或負擔，由原告任之較為適當，已如前述
    ，然兩造為該名未成年子女之父母，其等對該名子女亦不乏
    關心及愛護之情，且兩造婚姻關係不成立，與其等間之子女
    親情自不能混為一談，況兩造所生子女尚屬年幼，為使該名
    子女之人格能健全發展，並兼顧人倫親情，由被告探視兩造
    所生未成年子女，亦屬正當。本院考量兩造目前之生活狀況
    、該名子女之生活作習、年齡等一切情事，准被告得依附表
    所示時間、方式與丙○○為會面交往，爰判決如主文第四項
    所示。
六、關於訴訟費用負擔方面：按敗訴人之行為，按當時之訴訟程
    度為伸張或防衛權利所必要者，因該行為所生之費用，法院
    得酌量情形命勝訴之當事人負擔其一部，民事訴訟法第81條
    第2款著有明文。又本件婚姻不成立之訴，原告起訴雖於法
    有據，然本件婚姻既因戶籍登記而受推定所造成，則被告之
    應訴實受法律規定而不得不為者，故其所為抗辯自屬為伸張
    或防衛權利所必要，是以本院認為本件起訴費用應由兩造各
    負擔二分之一較為公允。
肆、訴訟費用之負擔：民事訴訟法第81條第2款。
中    華    民    國    97    年    3    月    12    日
                  家事法庭法  官  彭政章
以上正本係照原本作成。
如對本判決上訴，須於判決送達後20日之不變期間內，向本院提
出上訴狀
                          書記官  張淑芬
中    華    民    國    97    年    3    月    12    日
附表：
一、平日期間﹕
    被告得於判決確定該週之週六、週日，於週六當日早上9 時
    ，將丙○○接往住處同居，但應於次日之週日下午6時前，
    將丙○○送回原告住處；之後隔週週六、週日，被告得依同
    上方式，與丙○○會面交往。
二、暑假期間：
    被告得於每年七、八月之暑假期間，選擇其中之連續20日，
    並於第1日當天早上10時將丙○○接往住處同居，並於連續
    第20日之當日下午6時前，將丙○○送回原告住處。不適用
    上述隔週週六、週日會面交往之方式。
三、農曆春節：
１、被告得於雙數年（例如98年、100年）之寒假期間，選擇包
    含農曆春節即除夕、年初一、年初二、年初三之其中連續7
    日，於第一日當天早上10時將丙○○接往住處共渡寒假及佳
    節，且於連續第7日之當日下午6時前，將丙○○送回原告住
    處，不適用上述隔週週六、週日會面交往之方式。
２、被告得於單數年（例如99年、101年）之寒假期間，選擇不
    包含農曆春節即除夕、年初一、年初二、年初三之其中連續
    7 日，於第一日當天早上10時將丙○○接往住處共渡寒假及
    佳節，且於連續第七日之當日下午6時前，將丙○○送回原
    告住處，不適用上述隔週六、週日會面交往之方式。
四、丙○○滿15歲後得依其意願及方式與被告會面交往。
五、被告於不影響子女丙○○正常作息下，得以電話、書信、傳
    真或電子郵件等方式，與子女丙○○交談、交往、聯絡。

司法院資訊處製作；財團法人民間司法改革基金會備份。
